【裁判字號】    99,消債更,51
【裁判日期】    990428
【裁判案由】    更生事件
【裁判全文】
臺灣臺北地方法院民事裁定            99年度消債更字第51號
聲  請  人
即 債務 人    甲○○
上列當事人因消費者債務清理事件聲請更生，本院裁定如下：
    主  文
聲請駁回。
聲請費用由聲請人負擔。
    理  由
一、按債務人與金融機構協商成立者，不得聲請更生或清算，但
    因不可歸責於己之事由，致履行顯有重大困難者，不在此限
    ；本條例施行前，債務人依金融主管機關協調成立之中華民
    國銀行公會會員，辦理消費金融案件無擔保債務協商機制與
    金融機構成立之協商，準用前項之規定，消費者債務清理條
    例第151條第5項、第6項分別定有明文。又聲請更生或清算
    不合程式或不備其他要件者，法院應以裁定駁回之。但其情
    形可以補正者，法院應定期間先命補正，復為同條例第8條
    所明定。
二、本件聲請意旨略以：伊有不能清償債務情事，前於民國95年
    3月13日以書面向最大債權金融機構安泰商業銀行申請共同
    協商債務清償方案，於95年5月14日協商成立，約定自95年6
    月起每月償還新臺幣（下同）10,442元。嗣因轉職，收入遽
    減，致伊履行協商方案顯有重大困難，不得已始於98年10月
    毀諾，此乃不可歸責於己之事由，致履行顯有重大困難，故
    依法聲請更生云云。
三、經查：
  (一)債務人依自己之清償能力，與債權人協商按月分期清償之金
    額，於未受債權人強暴、脅迫或詐欺情形下，應係基於自由
    意識，與債權人簽訂協議書並約定每月償還金額，且債權人
    所計算出之每月攤還金及擬定之協議書，尚須債務人簽名寄
    回或以其他方法表示同意，該項協議始謂成立，並非債權人
    單方意思表示即可讓協議成立。是債務清償方案成立後，除
    有不可歸責於己之事由，致履行顯有重大困難者外，債務人
    自應按其條件履行。又上揭消費者債務清理條例第151條第5
    項但書規定，旨在避免債務人任意毀棄已成立之協商，濫用
    更生或清算之裁判上債務清理程序，蓋以債務清償方案係經
    當事人行使程序選擇權所為之債務清理契約，債務人自應受
    該成立之協議所拘束。
  (二)聲請人於本條例施行前，曾於95年3月13日依「中華民國銀
    行公會會員辦理消費金融案件無擔保債務協商機制」規定，
    申請與最大債權銀行安泰商業銀行共同協商債務清償方案，
    於95年5月14日協商成立，約定自95年6月起，分120期清償
    、利率為0，每月繳納協商款項10,442元，有協議書在卷可
    稽（見卷第44頁）。又聲請人自陳95年協商時，於台灣東急
    警保全公司擔任保全員，平均每月薪資為35,000元，後於96
    年1月因轉職至福茂塑膠公司任職，每月薪資僅有22,000元
    ，扣除協商還款金額10,442元後，僅剩餘11,558元，於支付
    房租6,800元後，實無法維持生活必要支出及扶養費支出，
    始於98年10月毀諾云云。惟觀諸安泰商業銀行所提供聲請人
    申請債務協商時之財務資料表所載，聲請人每月收入為24,6
    60元、支出房租10,000元，收入證明切結書亦載「切結人（
    即聲請人）每月收入為新台幣24,660元」，有財務資料表及
    收入證明切結書在卷足佐（見卷第46頁、第48頁）。可知聲
    請人於95年債務協商成立時，係以每月收入24,660元為協商
    基準。而依聲請人所述，其於96年1月因轉職，每月薪資僅
    有22,000元，每月薪資減少2,660元。然聲請人於協商成立
    時每月須支出房租10,000元，於毀諾時，每月僅須支出房租
    6,800元，聲請人每月房租減少支出3,200元，經核算，聲請
    人每月尚多餘款540元（3,200元－2,660元＝540元），自難
    認聲請人於96年1月雖因轉職薪資減少，而就協商方案有無
    法履行或履行有重大困難之情。此觀之聲請人於96年至98年
    7月均能依約履行協商方案益明。至聲請人雖主張其有一子
    沈國豪患有重度智能障礙，其須支出扶養費、托育養護費云
    云，惟沈國豪係84年4月8日生，在聲請人於95年3月申請債
    務協商時，即已據為聲請人考量協商清償款項多寡之依據，
    此徵諸前揭申請人財務資料表建議償債方案欄所載「分120
    期零利率因家中有小孩中度智障且為單親」等語即明。聲請
    人與最大債權銀行安泰商業銀行協商債務清償方案時，既已
    考量其子之狀況，始與安泰商業銀行達成還款每月10,442元
    之協商方案，現復據以主張就協商方案有無法履行或履行有
    重大困難，自難採取。由是可知，聲請人係任意毀諾已成立
    之協商，濫用更生之裁判上債務清理程序，其行為要不足取
    。
三、又聲請人於98年10月毀諾後，最大債權銀行安泰商業銀行曾
    多次去電聲請人，欲提供聲請人，180期、零利率之「個別
    協商一致性方案」，遭聲請人拒絕，有安泰商業銀行99年3
    月17日民事陳報狀在卷可憑（見卷第42-43頁）。按更生清
    算之聲請係責任財產制度下最後手段，並須以聲請人實質上
    已不能清償者為限，此為消費者債務清理條例第3條所明定
    。聲請人年約39歲，正值年輕力壯，僅須積極工作則穩定收
    入當屬可期，復加以債權人依其能力及負擔適度調整清償條
    件，則聲請人所積欠之債務即不生不能清償之情形。聲請人
    既於本條例施行前與債權銀行成立協商，如事後債務金額有
    所變更或有有履行不便之情形，認清償方案應予適當調整，
    非不可經由本條例所規定之協商程序，再與債權人重新協商
    ，訂定適當可行之清償方案。且依97年5月中華民國銀行公
    會決議，金融機構就曾經參加95年度債務協商毀諾客戶提供
    「個別協商一致性方案」及對有繳款困難之債務協商持續履
    約客戶提供「變更債務協商協議書方案」，聲請人自當循此
    途徑以求解決，方符合本條例兼顧保障債權人公平受償及重
    建復甦債務人經濟生活之立法目的。是聲請人於協商毀諾後
    ，尚有再次與債權銀行重行協商之可能。
四、綜上所述，本件聲請人並非因不可歸責於己之事由，致履行
    協商顯有重大困難，則其聲請更生自屬要件不備，且又無從
    補正，依首揭條文之意旨，應駁回其更生之聲請，爰裁定如
    主文。
中    華    民    國    99    年    4     月    28    日
              民事第三庭    法      官  魏式瑜
上為正本係照原本作成
如不服本裁定，應於裁定送達後10日內，以書狀向本院提出抗告
，並繳納抗告費新臺幣1千元
中    華    民    國    99    年    4     月     28    日
                            書  記  官  曾鈺馨

司法院資訊處製作；財團法人民間司法改革基金會備份。
